臺灣臺中地方法院民事判決
110年度訴字第199號
原      告  張涵蓁  
訴訟代理人  陳怡婷律師
複  代理人  賴維安律師
被      告  多芬建設股份有限公司



法定代理人  謝碧菁  
訴訟代理人  吳紹貴律師
複  代理人  羅詩婷律師
上列當事人間請求給付違約金等事件，本院於民國111年10月21
日言詞辯論終結，判決如下：
    主      文
一、被告應給付原告新臺幣1,966,950元，及其中新臺幣9,000元
    自民國109年4月21日起至清償日止，按週年利率百分之5計
    算之利息。
二、原告其餘之訴駁回。
三、訴訟費用（除減縮部分外）由被告負擔。
四、本判決原告勝訴部分於原告以新臺幣656,000元為被告供擔
    保後，得假執行。但被告如以新臺幣1,966,950元為原告預
    供擔保，得免為假執行。
五、原告其餘假執行之聲請駁回。
    事實及理由
一、按訴狀送達後，原告不得將原訴變更或追加他訴，但擴張或
    減縮應受判決事項之聲明者，不在此限，民事訴訟法第255
    條第1項第3款定有明文。經查，原告起訴時原聲明：「被告
    應給付原告新臺幣（下同）5,119,574元，及自支付命令聲
    請狀繕本送達翌日起至清償日止，按週年利率5％計算之利息
    」（見本院109年度司促字第32458號卷第7頁）。嗣於訴狀
    送達後，更正聲明為：「㈠被告應給付原告1,968,143元，及
    其中9,000元自民國109年4月21日起至清償日止，按週年利
    率5％計算之利息。㈡願供擔保，請准宣告假執行」（見本院
    卷㈠第113頁）。核原告更正請求被告給付之本金金額部分，
    屬減縮應受判決事項之聲明，其更正遲延利息起算日部分，
    則屬擴張應受判決事項之聲明，均與法無違，應予准許。
二、原告主張：原告於107年3月25日分別與被告、訴外人即被告
    法定代理人謝碧菁簽訂「房屋預定買賣契約書（下稱系爭房
    屋契約）」、「土地預定買賣契約書（下稱系爭土地契約，
    與系爭房屋契約合稱系爭房地契約）」，約定原告向被告、
    謝碧菁購買「多芬慕夏」社區米蘭特區編號2房屋（下稱系
    爭房屋）及其坐落基地（下稱系爭土地，與系爭房屋合稱系
    爭房地），買賣總價金為10,720,000元，並約定被告應於10
    8年7月30日前取得系爭房屋使用執照，嗣兩造復合意變更系
    爭房屋設計，原告因而給付被告客變費用9,000元。詎被告
    遲至109年4月20日始取得系爭房屋使用執照，原告已於109
    年9月29日依系爭房屋契約第17條第1款約定解除系爭房屋契
    約。爰依系爭房屋契約第17條第1款約定、民法第179條、第
    259條第2款規定，請求被告返還客變費用9,000元，並依系
    爭房屋契約第10條第3款、第17條第1款約定，請求被告給付
    逾期取得使用執照之遲延利息351,143元、違約金1,608,000
    元等語。並聲明：㈠被告應給付原告1,968,143元，及其中9,
    000元自109年4月21日起至清償日止，按週年利率5％計算之
    利息。㈡願供擔保，請准宣告假執行。
三、被告則以：系爭房屋契約固已於109年9月29日解除，然系爭
    房屋契約、客變契約間並無主從關係，兩造並未合意解除客
    變契約，且原告支付之客變費用9,000元，係因應原告個人
    需求而為，被告並未受有利益，如回復原狀，亦應由原告負
    擔費用，是原告請求被告返還客變費用9,000元並無理由。
    又系爭房屋係由訴外人信濃營造股份有限公司（下稱信濃公
    司）承攬施作，然信濃公司因下雨等不可抗力因素無法施工
    之日數共106日、應嘉義市政府要求重新施工之日數共51日
    ，依系爭房屋契約第10條第1款但書約定，被告取得使用執
    照之期限應順延157日，順延後被告遲延取得使用執照之日
    數僅107日，原告僅得請求被告給付遲延利息144,932元。此
    外，原告請求被告賠償之違約金過高，應酌減為534,000元
    等語，資為抗辯。並聲明：㈠原告之訴及假執行之聲請均駁
    回。㈡如受不利判決，願供擔保，請准宣告免為假執行。
四、本件經兩造整理並簡化爭點，結果如下：
  ㈠兩造不爭執事項（見本院卷㈡第103至104頁）：
　⒈兩造於107年3月25日訂立系爭房屋契約，約定原告向被告購
    買系爭房屋，價金為6,760,000元，並約定被告應於108年7
    月30日前取得系爭房屋使用執照。嗣原告於109年4月20日前
    ，已給付2,709,000元予被告。
　⒉原告及謝碧菁於107年3月25日訂立系爭土地契約，約定原告
    向被告購買系爭房屋基地即嘉義市○路○段000○000地號土地
    （面積64平方公尺）、同段567之131、567之4地號土地（面
    積共計21.52平方公尺），價金為3,960,000元。
　⒊兩造及謝碧菁約定系爭房地契約為聯立契約。
　⒋被告於109年4月20日取得系爭房屋使用執照。
　⒌原告前以嘉義北社郵局存證號碼125號存證信函對被告依系爭
    房屋契約第17條第1款約定為解除系爭房地契約之意思表示
    ，該函已於109年9月29日送達被告。
　⒍系爭房地契約已於109年9月29日經原告合法解除。　　
  ㈡兩造爭執事項（見本院卷㈡第104頁）： 
  ⒈原告依系爭房屋契約第17條第1款約定、民法第179條、第259
    條第2款規定，請求被告返還原告已給付之客變費用9,000元
    ，及自109年4月21日起至清償日止，按週年利率5％計算之利
    息，是否有據？
  ⒉原告依系爭房屋契約第10條第3款約定，請求被告給付本金2,
    509,000元自108年7月31日起至109年4月20日止、本金200,0
    00元自108年10月16日起至109年4月20日止，按週年利率萬
    分之5計算之遲延利息351,143元，有無理由？
  ⒊原告依系爭房屋契約第17條第1款約定，請求被告給付系爭房
    地總買賣價金10,720,000元之15％違約金1,608,000元，有無
    理由？
四、得心證之理由：
　㈠原告依民法第259條第2款規定，請求被告返還原告已給付之
    客變費用9,000元本息，為有理由：
　⒈按以主契約之存在為前提始能成立之契約，為從契約；不以
    他契約之存在為前提，而能獨立成立之契約，為主契約。從
    契約以主契約之存在為前提，故主契約消滅，原則上從契約
    固亦因而隨之消滅（最高法院80年度台上字第2548號判決意
    旨參照）。次按系爭房屋契約第11條第2款約定：「買方（
    按即原告，下同）若要求室內隔間或裝修變更時，應於工程
    開工日1個月前提出並經賣方（按即被告，下同）同意，且
    於賣方所提供之工程變更單上簽認為準……」、第3款約定：
    「工程變更事項經雙方於工程變更單上簽認後，由賣方於簽
    認日起7日內提出追加減帳，以書面通知買方簽認……」。經
    查，兩造於簽訂系爭房屋契約後，原告曾提出變更工程之要
    求，兩造乃成立客變契約，約定由被告施作系爭房屋3、4樓
    變更設計工程，客變費用為9,000元，有客戶變更估價單在
    卷可查（見本院卷㈠第103頁）。又由前開約定可知，兩造間
    客變契約係針對系爭房屋室內隔間或裝修變更事宜成立之契
    約，應以系爭房屋契約之存在為前提，是依前開說明，兩造
    間客變契約應屬系爭房屋契約之從契約。
　⒉按受領之給付為金錢者，應附加自受領時起之利息償還之；
    應付利息之債務，其利率未經約定，亦無法律可據者，週年
    利率為5％，民法第259條第2款、第203條定有明文。查兩造
    間之客變契約為系爭房屋契約之從契約，業經本院認定如前
    。又被告已於109年4月20日前受領原告交付之客變費用9,00
    0元，系爭房屋契約並已於109年9月29日經原告合法解除，
    既為兩造所不爭執（見兩造不爭執事項第1、6項），則兩造
    間之客變契約應隨系爭房屋契約解除而解除，是原告依民法
    第259條第2款規定請求被告返還客變費用9,000元及自109年
    4月21日起至清償日止，按週年利率5％計算之利息，自屬有
    據。
　㈡原告依系爭房屋契約第10條第3款約定，請求被告給付遲延利
    息349,950元，為有理由：
　⒈系爭房屋契約第10條第3款前段約定：「賣方如逾本條第1款
    期限未開工或未取得使用執照者，每逾一日應按已繳房地款
    依萬分之五單利計算遲延利息予買方」、系爭房屋契約第17
    條第1款約定：「賣方違反……『開工及取得使用執照期限』……
    之規定者，即為賣方違約。買方得解除本契約。賣方有前款
    違約情事之一者，買方得解除契約；解約時賣方除應將買方
    已繳之房地價款退還予買方，如有遲延利息應一併退還……」
    。查兩造、謝碧菁於107年3月25日訂立系爭房地契約，約定
    原告向被告購買系爭房地，並約定被告應於108年7月30日前
    取得系爭房屋使用執照，然被告遲至109年4月20日始取得系
    爭房屋使用執照，為兩造所不爭執（見兩造不爭執事項第1
    、2、4項），堪認被告逾期取得系爭房屋使用執照之日數共
    265日（即108年7月31日至109年4月20日）。
　⒉系爭房屋契約第10條第1款但書約定：「本預售屋之建築工程
    應在107年4月15日之前開工，108年7月30日之前完成主建物
    、附屬建物及使用執照所定之必要設施，並取得使用執照，
    但因天災地變等不可抗力之事由，致賣方不能施工者，其停
    工期間得順延」。被告固抗辯信濃公司起造系爭房屋期間，
    因下雨致影響施工日數共106日，不應計入遲延日數等語。
    惟查，觀諸被告提出之施工日報表（見本院卷㈠第225至465
    頁），固可知悉信濃公司起造系爭房屋期間所紀錄之天氣狀
    況與施工情形，然由證人即信濃公司員工張友駿到庭具結證
    稱：「（問：107年5月8日施工日報表當天記載為雨天，雨
    天對工程進度遲延影響及天數為何？）雨天的話要看下雨量
    的多寡、現場工人判斷可否施工來決定是否可以施工，單從
    施工日報表無法辨別當天是否可以施工」、「（問：信濃公
    司是否能提出系爭房屋工程因為雨天而應該展延之天數及相
    關資料供法院參考？）之前沒有就展延天數進行計算，如果
    現在要算，需要一段時間，而且距離工程完工已經一陣子，
    很難再去界定哪一天是否符合展延事由」、「（問：判斷工
    程是否因為雨天不能施工，是否有雨量標準？）實際不會只
    以雨量來判斷，很難因為雨量到達多少毫米就不能施工」等
    語（見本院卷㈡第98至99、101頁），可知僅憑施工日報表之
    記載，尚無從逕予判斷系爭房屋之工程有因天氣影響而不能
    或難以施工之情形，自無從認定前開施工日報表所載未施工
    日數係因不可抗力之天候影響所致，是被告抗辯被告逾期取
    得系爭房屋使用執照之日數應扣除106日等語，即無可採。
　⒊系爭房屋契約第10條第1款但書約定：「本預售屋之建築工程
    應在107年4月15日之前開工，108年7月30日之前完成主建物
    、附屬建物及使用執照所定之必要設施，並取得使用執照，
    但因政府法令變更或其他非可歸責於賣方之事由發生時，其
    影響期間應不計」。被告雖抗辯信濃公司應嘉義市政府要求
    重新施工之日數共51日，上開逾期情事不可歸責於被告，不
    應計入遲延日數等語。惟經本院函詢嘉義市政府被告申請系
    爭房屋使用執照有無不符要求之情事，該府函覆略以：「被
    告係於108年12月31日掛號，申請107年嘉市府都使執字第11
    9號使用執照，經現地竣工勘驗，有若干缺失與設計圖說及
    規定不符，包括陽台開口面積（太小）及陽台欄杆高度等項
    目需修正」等語，有該府111年1月21日府都建字第11126007
    20號函在卷可稽（見本院卷㈡第45頁），顯見系爭房屋之工
    程確有缺失，已難認定前開遲延情事係因不可歸責於被告之
    原因所致。又由證人張友駿具結證稱：信濃公司有依照建造
    圖施工，但請照時嘉義市政府建管科人員有意見，認為2樓
    開口高度過低，所以要求打除增高，此部分工期較長，約3
    至4個月等語（見本院卷㈡第99至100頁）、證人陳朝舜具結
    證稱：當時申請建照、使照時，嘉義市政府之前、後承辦人
    不同，導致申請使照時發生問題，信濃公司跟我有到嘉義市
    政府溝通3次，之後信濃公司還是依照嘉義市政府之指示配
    合修正，申請使照之時間因而延後等語（見本院卷㈡第30至3
    1頁），固可知悉信濃公司、嘉義市政府審查核發使用執照
    人員對於信濃公司有無依照建造執照圖說施作之標準有所不
    同，信濃公司遂配合嘉義市政府指示施工修改，被告取得使
    照之時間因而延後。然由證人陳朝舜具結證稱：本來建照、
    使照的申請過程會需要溝通是很正常等語（見本院卷㈡第32
    頁），可知申請建造執照或使用執照之過程有與審查人員溝
    通之必要，係屬常情，衡諸被告為專業建設公司，是其於簽
    訂系爭房屋契約時，應可預見於申請系爭房屋使用執照之過
    程可能有與承辦人員溝通或配合修改之必要，是被告擬定系
    爭房屋契約約款時，自應將前開情事列入考量，並自負延後
    取得使用執照之風險，故被告抗辯被告逾期取得系爭房屋使
    用執照之日數應扣除信濃公司配合指示施工之日數51日等語
    ，亦非可採。
　⒋基此，系爭房地買賣價金合計10,720,000元（計算式：6,760
    ,000＋3,960,000＝10,720,000），原告已於108年7月31日前
    繳納2,500,000元、於108年10月16日繳納200,000元，有繳
    款金額表在卷可稽（見本院卷㈠第131頁），且為兩造所不爭
    執（見本院卷㈠第63頁、兩造不爭執事項第1、2項）。又被
    告逾期取得系爭房屋使用執照之日數共265日（即108年7月3
    1日至109年4月20日），業如前述，是原告依系爭房屋契約
    第10條第3款前段約定請求被告給付遲延利息349,950元（計
    算式：2,500,000元×265日【108年7月31日至109年4月20日
    共265日】×0.0005＝331,250元；200,000元×187日【108年10
    月16日至109年4月20日共188日，原告僅請求187日之遲延利
    息】×0.0005＝18,700元；331,250元＋18,700元＝349,950元）
    ，應屬有據。至原告依兩造間客變契約給付之客變費用9,00
    0元，係變更系爭房屋設計所生之工程費用，並非系爭房地
    買賣價金，是原告依系爭房屋契約第10條第3款前段約定請
    求被告給付按客變費用9,000元計算之遲延利息1,193元（計
    算式：9,000元×265日【108年7月31日至109年4月20日共265
    日】×0.0005＝1,193元），要屬無憑。
　㈢原告依系爭房屋契約第17條第1款約定，請求被告給付違約金
    1,608,000元，為有理由：
　⒈系爭房屋契約第10條第3款前段約定：「……若逾期3個月仍未
    開工或未取得使用執照，視同賣方違約，雙方同意依第17條
    違約之處罰規定處理」、系爭房屋契約第17條第1款約定：
    「賣方違反……『開工及取得使用執照期限』……之規定者，即為
    賣方違約。買方得解除本契約賣方有前款違約情事之一者，
    買方得解除契約；解約時賣方除應將買方已繳之房地價款退
    還予買方，如有遲延利息應一併退還，並應同時賠償房地總
    價款百分之15之違約金。但該賠償之金額超過已繳價款者，
    則以已繳價款為限」。又按當事人主張有利於己之事實者，
    就其事實有舉證之責任，民事訴訟法第277條本文定有明文
    。當事人約定之違約金過高者，法院固得依民法第252條以
    職權減至相當之數額，惟約定違約金過高與否之事實，應由
    主張此項有利於己事實之債務人負舉證責任，非謂法院須依
    職權蒐集、調查有關當事人約定之違約金額是否有過高情事
    ，而因此排除債務人就違約金過高之利己事實，依辯論主義
    所應負之主張及舉證責任。另契約當事人約定之違約金是否
    過高，應依一般客觀之事實、社會經濟狀況、當事人實際上
    所受損害及債務人如能如期履行債務時，債權人可享受之一
    切利益為衡量標準，庶符實情而得法理之平。（最高法院11
    1年度台上字第319號判決意旨參照）。
　⒉經查，兩造並未明定系爭房屋契約第17條第1款約定之懲罰金
    性質，則依民法第250條第2款約定，該條約定之違約金應視
    為因不履行而生損害之賠償總額。又被告有逾期265日（即1
    08年7月31日至109年4月20日）取得系爭房屋使用執照之違
    約情事，原告已於109年9月29日依系爭房屋契約第17條第1
    款約定解除系爭房屋契約，業如前述。本院斟酌原告為一般
    購屋消費者，其購買系爭房屋係為供父親居住、安養晚年所
    用，被告則為專業建設公司，且於兩造約定取得使用執照之
    期限時，被告已可預見系爭房屋工程可能因天候影響施工、
    申請使用執照時可能須與審查人員進行溝通並配合修正，並
    審慎評估其履約能力，然被告卻逾期265日始取得使用執照
    ，致原告無法達成購買系爭房屋之目的，復須耗費無益勞力
    、時間、費用處理系爭房地契約解除事宜，所受損害甚鉅，
    認原告依系爭房屋契約第17條第1款約定請求被告賠償系爭
    房地總價款10,720,000元以15％計算之違約金1,608,000元（
    計算式：10,720,000元×15％＝1,608,000元），應屬適當。被
    告雖抗辯系爭房屋設計費用約342,000元、原告父親未居住
    於系爭房屋期間之居住費用約為192,000元，是兩造約定之
    違約金應酌減為534,000元等語，然被告前開計算方式顯未
    將原告所耗費之無謂心力、時間列入考量。此外，被告復未
    提出其他證據證明兩造約定之違約金有何過高之情事，是其
    抗辯兩造約定之違約金應予酌減，即屬無憑。
五、綜上所述，原告依民法第259條第2款規定，請求被告給付9,
    000元及自109年4月21日起至清償日止，按週年利率5％計算
    之利息；暨依系爭房屋契約第10條第3款約定，請求被告給
    付349,950元；暨依系爭房屋契約第17條第1款約定，請求被
    告給付1,608,000元，為有理由，應予准許，爰判決如主文
    第1項所示；逾前開部分之請求，則無理由，應予駁回。
六、兩造分別陳明願供擔保，請准宣告假執行及免為假執行，經
    核原告勝訴部分，合於法律規定，爰分別酌定相當之擔保金
    額，予以准許。至原告敗訴部分，其假執行之聲請已失所附
    麗，應予駁回。
七、本件事證已臻明確，兩造其餘攻擊、防禦方法及所提證據，
    經審酌均於判決結果無影響，爰不予逐一論駁，併此敘明。
八、訴訟費用負擔之依據：民事訴訟法第79條。
中　　華　　民　　國　　111 　年　　11　　月　　18　　日
                  民事第二庭　審判長法　官  李悌愷
                                    法　官  江奇峰
                                    法　官  鄭百易
上正本係照原本作成。
如對本判決上訴，須於判決送達後20日內向本院提出上訴狀。如
委任律師提起上訴者，應一併繳納上訴審裁判費。
中　　華　　民　　國　　111 　年　　11　　月　　18　　日
                                    書記官 唐振鐙